【裁判字號】    89,台上,4436
【裁判日期】    890727
【裁判案由】    殺人未遂等罪
【裁判全文】
最高法院刑事判決                              八十九年度台上字第四四三六號
    上  訴  人  甲○○
                        （送達代收人：吳建勛律師
右上訴人因殺人未遂等罪案件，不服臺灣高等法院高雄分院中華民國八十七年六月四
日第二審判決（八十七年度上訴字第四○七號，起訴案號：台灣高雄地方法院檢察署
八十六年度偵字第二○四九○號），提起上訴，本院判決如左：
    主  文
原判決撤銷，發回臺灣高等法院高雄分院。
    理  由
本件原判決引用第一判決書記載之事實，認定上訴人甲○○於民國八十四年間受友人
盧志誠（已死亡）之委託代藏槍、彈，而未經許可寄藏奧地利製GLOCK-19廠製口徑 9
MM半自動手槍一支及子彈七發，並將之藏放於高雄縣鳳山市○○路八十七巷二弄四號
住處。上訴人復另行起意，因不明之原因，與綽號「阿木」之不詳姓名成年男子基於
殺人之共同犯意，於八十六年八月二十三日凌晨三時三十分許，持前開槍、彈前往高
雄縣鳳山市○○○路四十號找尋正在該處與友人打麻將之黃適地。上訴人到達後即先
持手槍朝天花板射擊二發，黃某等人見狀即往外逃跑。上訴人與綽號「阿木」之男子
乃追黃適地至高雄縣鳳山市○○街一○五巷八十五弄附近空地，黃某沿矮牆攀爬至石
棉瓦屋頂時，上訴人復持槍朝黃某射擊三發，其中一發射中黃某右手臂而由屋頂摔落
。上訴人與綽號「阿木」之男子即行離去，黃某因附近居民將其送醫急救始免於難。
嗣上訴人於同日十六時十分許於警方未發覺之際，主動向警方自首而接受裁判等情。
因而維持第一審分別論處上訴人未經許可，無故寄藏手槍，及共同殺人未遂罪刑，而
駁回上訴人在第二審之上訴，固非無見。
惟查，(一)、按八十六年十一月二十四日公告修正之槍砲彈藥刀械管制條例第十九條第
一項固增列有保安處分之規定，但依司法院大法官會議於八十七年十二月十八日所著
釋字第四七一號解釋，其中有關按個案情節符合比例原則始得適用修正後之該條例宣
付保安處分之解釋，係指行為在該條例修正生效後者而言，至行為在該條例生效前而
尚待審判之案件，依上開解釋意旨，則無刑法第二條第二項之適用，亦即仍應依從新
從輕之原則，而不溯及既往。從而，行為在該條例修正生效前而犯修正後該條例第十
九條第一項所列之罪，於裁判時縱認有予以感化矯正之必要性及相當性，亦僅得審究
其是否合於刑法第九十條第一項之強制工作要件而為適法之諭知外，不得適用行為人
行為時所未規定之修正後該條例有關保安處分規定宣付強制工作。本件上訴人寄藏手
槍及子彈之犯罪時間（即八十四年間某日），既在上開條例修正之前，依前述說明，
自無適用修正後該條例第十九條第一項所規定保安處分之餘地。第一審判決就上訴人
所犯寄藏手槍罪部分仍依修正後之該條例第十九條第一項宣付強制工作，其適用法則
即有不當。原判決未予糾正，率予維持，自屬違誤。(二)、按審理事實之法院，對於案
內與論罪科刑有關之一切證據，除認為不必要者外，均應詳為調查，然後基於調查所
得之心證以為判斷之基礎；苟與待證事實有重要關係，在客觀上認為應行調查之證據
，如未依法加以調查，率予判決者，即有應於審判期日調查之證據未予調查之違法。
原判決引用第一審判決書記載之事實，認定上訴人與綽號「阿木」之男子基於殺人之
共同犯意，於前揭時地以手槍射中黃適地之右手臂，因黃某送醫急救始倖免死亡等情
，而論以刑法第二百七十一條第三項、第一項之殺人未遂罪刑。惟上訴人及綽號「阿
木」之男子與黃適地在本案發生之前，彼此是否認識？雙方有無嫌隙？渠等持槍射擊
黃適地之動機與目的何在？又卷查高雄縣警察局鳳山分局重大刑案紀錄（通報）單影
本第九項「案情摘要、偵破經過」欄記載：「被害人黃適地於上述時、地遭二名歹徒
持疑似手槍射傷右手臂，……詢據被害人黃適地供稱『雙方因吸毒而發生糾紛，其中
乙名歹徒綽號叫（俊仔）』……」等語（見第一審卷第六十八頁）。上開記載是否屬
實？其所謂「雙方因吸毒而發生糾紛」之內情如何？是否與上訴人持槍射殺黃某有關
？此與上訴人犯罪動機、目的之認定，以及其殺人犯意有無之判斷，均難謂無重要之
關係，自應深入詳查，並於理由內加以論敘說明，始為適法。乃原判決僅引用第一審
判決書事實欄之記載謂：「因不明之原因而基於殺人之共同犯意」云云，理由內亦未
就其何以無法認定上訴人犯罪之動機及原因加以說明，尚嫌調查未盡及理由不備。(三)
、原判決引用第一審判決書事實及理由欄之記載，認定上訴人於八十六年八月二十三
日十六時十分許，在警方尚未發覺之際，即主動向警察機關自首而接受裁判等情，無
非係以高雄縣鳳山分局重大刑案紀錄（通報）單之記載，以及證人即警員洪輝福於第
一審之證述，為其依據。惟卷查高雄縣警察局鳳山分局重大刑案紀錄（通報）單影本
第九項「案情摘要、偵破經過」欄記載：「被害人黃適地於上記發生時、地遭二名歹
徒持疑似手槍射傷右手臂，經本分局前往處理，……其中乙名歹徒綽號叫『俊仔』，
全案由本分局成立專案全力查緝中」等語（見一審卷第六十八頁）。同分局另一份重
大刑案紀錄（通報）單影本第九項「案情摘要、偵破經過」欄亦記載：「……案經本
分局刑事組，成功所共組專案小組循線於破獲時、地查獲甲○○到案……」等語（見
一審卷第六十九頁）。依上開記載之內容觀之，似未能據以認定上訴人是否有自首之
事實。而卷查證人洪輝福於第一審雖證稱：「被告是自動到案說明，但當時是否已查
到犯罪嫌疑人，因我只做筆錄，所以不知道。但根據警方內部通報單所記載，只知綽
號「俊仔」，並不知是被告，所以根據書面資料看起來，他應是在未被查獲犯罪嫌疑
人前便主動到案說明」等語（見一審卷第六十頁）。依其所述意旨觀之，其並非確知
上訴人到案說明時，警方是否已查知犯人，其係依據上述警方通報單等資料之記載，
推測上訴人應係在警方未查知犯嫌時即主動到案說明。則其所述是否得以作為認定上
訴人自首之確切依據，亦非全無研酌之餘地。且卷查高雄縣警察局鳳山分局刑事案件
報告書記載本案偵破經過謂：「……案經關係人王景文發現受傷黃某後（應係指黃某
受傷後）報警由本分局偵辦，復查知涉案人係甲○○即策動陳嫌於同（二十三）日十
六時十分自動前往本分局到案說明……」等語（見偵查卷第一頁反面）。而上訴人於
警訊時亦供稱：「因我酒醉持有槍枝不慎開槍走火，傷到人，知道作錯事，又經警察
策動自動到案說明的」等語（見警卷第一頁正面）。則原判決認定上訴人係於警方未
發覺之際，主動向警方自首而接受裁判一節，似與上開證據資料未盡相符。究竟上訴
人係主動自首到案接受裁判，抑或係警方先查悉其涉案而策動其到案說明？前揭刑事
案件報告書記載之所謂「查知涉案人係甲○○即策動陳嫌自動前往本分局到案說明」
云云，其係如何查知涉案人為上訴人？而其策動上訴人到案之經過如何？此與判斷上
訴人是否符合刑法第六十二條自首減刑之要件攸關，證人洪輝福所述既非明確，自有
傳訊本案承辦偵查員蘇寶樹或刑事組長傅錦祝到庭說明釐清之必要（見一審卷第六十
八、六十九頁附高雄縣警察局鳳山分局重大刑案紀錄（通報）單影本所載）。乃原審
未深入徹查明白，徒以警員洪輝福前揭推測之證詞及上開重大刑案紀錄單影本所載，
遽認上訴人係自首，尚嫌調查未盡。上訴意旨雖未指摘及此，然以上均為本院得依職
權調查之事項，應認原判決有撤銷發回之原因。
據上論結，應依刑事訴訟法第三百九十七條、第四百零一條，判決如主文。
中      華      民      國    八十九    年      七      月    二十七    日
                              最高法院刑事第八庭
                                  審判長法官  吳  雄  銘
                                        法官  池  啟  明
                                        法官  石  木  欽
                                        法官  郭  毓  洲
                                        法官  吳  三  龍
      右正本證明與原本無異
                                              書  記  官
中      華      民      國    八十九    年      七      月    三十一    日


司法院資訊處製作；財團法人民間司法改革基金會備份。
